臺灣高等法院臺中分院刑事判決　　　　 96年度上訴字第790號
上　訴　人　臺灣臺中地方法院檢察署檢察官
被　　　告　乙○○
　　　　　　　　　　（另案於臺灣臺中監獄執行中）
上列上訴人因被告違反毒品危害防制條例案件，不服臺灣臺中地
方法院95年度訴字第3843號中華民國96年1月18日第一審判決（
起訴案號：臺灣臺中地方法院檢察署（95年度毒偵字第4638號）
暨移送併案（95年度毒偵字第3657號），提起上訴，本院判決如
下：
    主  文
上訴駁回。
    事實及理由
一、本案經本院審理結果，認第一審判決認事用法及量刑均無不
    當，應予維持，並引用第一審判決書記載之事實及理由。
二、檢察官上訴及台灣臺中地方法院檢察署96年度毒偵字第3657
    號移送併辦意旨認：被告另基於施用第一級毒品之犯意，於
    95年8月2日，在台中市北區○○○○街28號（上訴書誤載為
    282號2樓）之處所，施用第一級毒品海洛因一次。因被告所
    涉此部分犯行，核與原判決所認定之事實，具有集合犯關係
    ，屬於包括一罪，為法律上之同一案件，而原審未及斟酌，
    難認原判決允當：又公訴檢察官業聲請調查下列證據：「鑑
    定被告之毛髮。」，前述鑑定被告之毛髮之證據方法，可佐
    證被告自白多次施用毒品之真實性，是原審僅係認鑑定被告
    毛髮無從明確認定被告係何時施用毒品而未予調查，難認為
    調查證據已完備。請撤銷原判決，就被告本案及再涉之前該
    併案審理案件施用毒品犯行併為適當之判決云云。惟查；修
    正前刑法第56條連續犯之規定，已自95年7月1日起廢除。本
    案被告於上訴及併案意旨所示之於95年8月2日，在台中市北
    區○○○○街28號之處所，施用第一級毒品海洛因一次。因
    修正前刑法第56條連續犯之規定，已自95年7月1日起廢除，
    本案被告在95年7月1日以後，又施用第一級毒品海洛因之犯
    行，既在原刑法第56條連續犯之規定被廢除之後，又非本案
    檢察官起訴書所起訴之犯罪事實，自非本案起訴效力所及，
    本院尚屬無從併予審理。另刑法第56條連續犯之規定修正公
    布刪除，而依新法對於上開反覆實施犯罪模式之對應處置，
    除合於「接續犯」或「包括一罪」之情形外，則僅能依數罪
    併罰之規定個別處斷。又連續數行為而犯同一之罪名，部分
    之數行為，發生在新法施行前者，新法施行後，該部分適用
    最有利於行為人之法律，若其中部分之一行為或數行為，發
    生在新法施行後者，該部分不能論以連續犯（最高法院95
    年第8次刑事庭會議決議意旨參照）。因此，臺灣台中地方
    法院檢察署96年度毒偵字第3657號併案意指所示被告於95年
    8月2日，在台中市北區○○○○街28號之處所，非法施用第
    一級毒品海洛因之犯行，即與本件檢察官原起訴被告於95年
    8月19日16時30分起回溯4、5日內施用海洛因之事實，即無
    連續犯之關係。至「集合犯」係依一般社會通念，特定犯罪
    行為具有反覆實施之特性，立法者於制定刑罰法律之初，亦
    已認知該種行為類型之反覆性，而有意藉由法條中客觀構成
    要件之行為要素，涵括上開具有反覆實施特性之數個犯罪行
    為，仍僅接受一次刑法之評價為已足；然施用毒品犯罪，或
    為零星偶一之施用，或長期不間斷的反覆施用，均有其可能
    性，是自難認立法者於制定刑罰法律之初，已認知施用毒品
    行為必屬具反覆性之犯罪，且有意藉由法條中客觀構成要件
    之行為要素，涵括上開具有反覆實施特性之數個犯罪行為。
    況實務上最高法院歷來僅將專以觸犯該等法條之罪，為其日
    常生活之職業者之常業犯，認為其性質上屬多數行為之集合
    犯，在法律上將之擬制為一罪（即學理上稱之實質上一罪）
    （最高法院92年台上字5115號判決、92年台上字第4959號判
    決、93年台上字第3609號判決、94年台上字第45 67號判決
    ），而本次刑法修正既依據「刑罰公平原則之考量，刪除有
    關連續犯之規定，並將含有連續犯性質之常業犯一併全數刪
    除（參見刑法修正草案總說明），則再以集合犯之概念評價
    多數施用毒品之行為，即有不當，因此，多次施用毒品犯罪
    之行為，當無論以「集合犯」之餘地，此時則應回歸一般刑
    法上行為單、複數之認定，而予論罪科刑，較稱妥適。公訴
    人認上開移送本院併案審理部分，與被告經原審法院所判決
    認定之施用第一級毒品海洛因犯行，係屬「集合犯」之實質
    上一罪，此項法律上之見解為本院所不採認。至檢察官於原
    審法院審理時聲請採集被告毛髮送毒物鑑定，以證明被告有
    於其自承之時間內，反覆、接連施用第一級毒品海洛因之成
    癮性行為。惟查，毛髮檢驗對於長期性之用藥程度及用藥模
    式，固能提供較詳細的訊息，並可補充其他檢驗方法如尿液
    檢驗僅能檢測短期用藥之不足，然被告既有施用第一級毒品
    海洛因之犯行，則採集其毛髮檢驗，當亦會呈現第一級毒品
    海洛因之陽性反應，惟因頭髮生長速度因人而異，故每段毛
    髮反應究係反應何時之施用毒品行為，即非一定；又並無法
    從毛髮之鑑定方式，精確計算出施用毒品之時間，施用頻率
    （每天施用幾次或多少天施用一次），此有法務部調查局96
    年3月27日調科壹字第09600119830號函可稽，是上開檢驗方
    式亦無法明確認定被告是否有公訴人所指之施用毒品成癮等
    情形，故上訴人指認原審調查證據有不備之情形，亦難採信
    。公訴人提起上訴指摘原判決未予斟酌及此，而未將併案部
    分一併審判云云，均難認允當，核無理由，其上訴應予駁回
    。聲請併辦部分既與原起訴有罪部分無實質或裁判上一罪關
    係，本院自無從併辦，應予退回。
三、據上論斷，應依刑事訴訟法第368條、第373條，判決如主文
    。
本案經檢察官甲○○到庭執行職務。
中　　華　　民　　國　　96　　年　　4　　月　　25　　日
            刑事第十一庭  審判長法　官　陳　朱　貴
                                法　官　郭　同　奇
                                法　官　何　志　通
上列正本證明與原本無異。
如不服本判決應於收受送達後十日內向本院提出上訴書狀，其未
敘述上訴之理由者並得於提起上訴後十日內向本院補提理由書（
均須按他造當事人之人數附繕本）。
                                書記官　高　麗　淇
中　　華　　民　　國　　96　　年　　4　　月　　26  　日
